【裁判字號】    88,上,341
【裁判日期】    890201
【裁判案由】    給付工程款
【裁判全文】
台灣高等法院民事判決  八十八年度上字第三四一號
      上  訴  人    翌東工程股份有限公司
      法定代理人    侯智慧
      訴訟代理人    林俊倩律師
      複代理人      王淑俐律師
      被上訴人      磐石設計有限公司
                                設台北市○○○路○段一二五巷三十五號
      法定代理人    彭  永    .
      訴訟代理人    詹春奇律師
右當事人間請求給付工程款事件，上訴人對於中華民國八十七年十二月十四日臺灣臺
北地方法院八十六年度訴字第四三二九號第一審判決提起上訴，本院判決如左：
    主    文
上訴駁回。
第二審訴訟費用由上訴人負擔。
    事    實
甲、上訴人方面：
  一、聲明：
    (一)原判決廢棄。
    (二)右廢棄部份，被上訴人應給付上訴人新台幣（下同）七十一萬五千九百八十九
      元，及自八十五年四月二十六日起至清償日止，按年息百分之五計算之利息。
    (三)願供擔保聲請宣告假執行。
  二、陳述：
      除與原判決記載相同者予以引用外，補稱：
    (一)兩造對於原訂承攬內容為(一)隔間費用三十萬六千零六十九元(二)玻璃纖維天花板
      四萬零六百元(三)地板十五萬元(四)吸音壁布十萬三千八百四十元(五)壁紙六千七百
      五十元，合計六十一萬一千二百五十九元（雖屬總價承包，但內容仍屬特定）
      ，均不爭執。被上訴人亦承認對於其他工程如「門」之架設、隔間與樑之間的
      接縫、膠帶、線板、壓條及踢腳板‧‧‧等之施作，及材料之提供，雙方亦有
      合意，則後者為原訂承攬內容以外之工程，自屬追加之工程。
    (二)上訴人雖自八十五年四月二十五日驗收後即未到現場修補瑕疵，然有委託證人
      陳志誠前往修補，況被上訴人所指瑕疵並非重要，依民法第四百九十四條但書
      規定，被上訴人不得主張解約。
    (三)被上訴人八十五年五月八日存證信函通知上訴人修補瑕疵時，係謂：「．．．
      請於文到五日內速修補上開工程瑕疵，否則本公司將依法自行或另請他人修補
      ，並由工程款扣除必要之費用．．．」等語，並非主張如不修補即解除契約。
      則被上訴人八十五年八月七日存證信函反覆前詞，逕以上訴人不為瑕疵之修補
      而為契約之解除，實無依據，況被上訴人定修補之期間並不相當。
    (四)上訴人於原審曾主張，倘認被上訴人解除契約有理由，被上訴人仍應依民法第
      二百五十九條之規定負回復原狀之責，其對上訴人完成之工作，仍應以金錢償
      還而給付上訴人七十一萬五千九百八十九元。惟原審就此部份未為審酌，判決
      亦未具理由，顯有受請求之事項漏未裁判之違誤。
    (五)又「權利之行使，不得違反公共利益，或以損害他人為主要目的。」「行使權
      利，履行義務，應依誠實及信用方法為之。」民法第一百四十八條定有明文。
      被上訴人於八十五年八月七日始具函主張解約，在此之前上訴人已為瑕疵之修
      補，履行義務即屬完備，被上訴人自不得再以上訴人未於其八十五年五月九日
      發函後五日內未修補瑕疵主張解約。況業主仍依約給付款項，被上訴人不得違
      反誠信，並以損害他人為主要目的，於收受報酬後解除其與上訴人間之承攬契
      約。
乙、被上訴人方面：
  一、聲明：駁回上訴。
  二、陳述：
      除與原判決記載相同者予以引用外，補稱：
    (一)證人何淑穗證稱：「這（驗收報告）是朱宗慶總部的員工到現場驗收，當時最
      大的問題是門及孜室隔音，後來門加大厚度，教室牆壁隔音部分則是拆掉重做
      ，後來拆掉重做後即改善符合標準了」，係指被上訴人重做，而非上訴人重做
      ，上訴人主張其八十五年五月底前將瑕疵修補完成，業經證人即業主何淑穗證
      明在案，純為混淆之詞。
    (二)上訴人若果真有委請陳志成於八十五年五月完成瑕疵修補工作，其於致被上訴
      人之存證信函中，豈會隻字未提？足見其當時已拒絕修補。
    (三)音樂教室特重防音效果，防音不合約定標準，瑕疵難謂非重大，上訴人不於所
      定期限內修補，被上訴人自得解除契約。
    (四)縱本件承攬之瑕疵僅能請求減少報酬，兩造約定之報酬為六十一萬一千二百五
      十九元，上訴人已受領三十七萬元，而被上訴人於八十五年四月二十五日驗收
      之翌日匯款十萬元予訴外人何淑穗作為違約扣款，並自行僱工修補瑕疵，支出
      十五萬零六百六十元，均為得請求減少報酬之數額，扣除後，被上訴人亦無再
      為給付之義務。
    理    由
一、上訴人於原審八十七年十一月十一日言詞辯論時為訴之追加，依民法第二百五十
    九條規定請求回復原狀，為被上訴人所不同意，業經原審以其追加有礙訴訟終結
    裁定駁回，有裁定在卷可稽（原審卷一四○頁），上訴人指原審就此漏未裁判云
    云，顯有誤會，合先敘明。
二、上訴人起訴主張：其向被上訴人承包坐落台北縣三重市○○○路一０八號十一樓
    「朱宗慶打擊樂教學中心」（下稱朱宗慶中心）三重柏翔教室工程（下稱系爭三
    重柏翔教室工程），已依被上訴人指示完成工程（含追加工程），經核算被上訴
    人應給付該工程之裝璜材料費、工資（不含稅金）計為九十三萬四千一百五十九
    元，詎被上訴人迄今尚有七十一萬五千九百八十九元未給付，催討無效，為此依
    承攬之法律關係請求被上訴人給付七十一萬五千九百八十九元及法定遲延利息。
三、被上訴人則以：其向訴外人何淑穗承攬系爭三重柏翔教室工程後，以總價承包方
    式交由上訴人將施工圖說－包含裝璜類型（原有壁面隔間、中央壁面隔間、內面
    壁面隔間）、施工材料及報酬－傳真予被上訴人，雙方同意以總價六十一萬一千
    二百五十九元由上訴人承攬，約定應於發包後四十日內（即八十五年一月十日前
    ）完工，工程品質防音須低於六十分貝，二間教室之面積合計應達二十八坪，其
    並於八十四年十二月三日填載發包單乙紙傳真予上訴人簽章確認，詎上訴人不僅
    遲延完工，且在八十五年四月二十五日朱宗慶總部派員會同訴外人何淑穗驗收時
    ，發現上訴人施工之二間教室，面積坪數合計僅二十四點四四坪，而音量測試結
    果分別為八十四及八十六分貝，均不符合約定品質，其定期催告上訴人於五日內
    修補，並於上訴人逾期未為修補後，解除系爭承攬契約，上訴人請求給付報酬，
    自屬無據；又縱本件承攬之瑕疵僅能請求減少報酬，兩造約定之報酬為六十一萬
    一千二百五十九元，上訴人已受領三十七萬元，而被上訴人於八十五年四月二十
    五日驗收之翌日匯款十萬元予訴外人何淑穗作為違約扣款，並自行僱工修補瑕疵
    ，支出十五萬零六百六十元，均為得請求減少報酬之數額，扣除後，被上訴人亦
    無再為給付之義務，且本件並無追加工程等語，資為抗辯。
四、查被上訴人於八十四年十一月二十七日向訴外人何淑穗承包系爭三重柏翔教室工
    程，再於八十四年十一月三十日將該工程以總價承包方式轉包予上訴人，約定總
    價六十一萬一千二百五十九元，上訴人應於發包後四十日內（即八十五年一月十
    日前）完工，工程品質防音須低於六十分貝，二間教室之面積合計應達二十八坪
    ，而上訴人完工後之八十五年四月二十五日，該工程經朱宗慶總部派員會同訴外
    人何淑穗驗收，發現「二間教室的淨面積（Ａ：十二點六坪；Ｂ：十一點八四坪
    ）均不足應有教室坪數」、「當室內分貝一００時在教室外測試，Ａ教室〔八四
    （分貝）〕、Ｂ教室〔八六（分貝）〕均高於標準值〔五十－六十（分貝）〕，
    音源可能因教室門無法密合所致」，被上訴人遂於八十五年四月二十六日匯款十
    萬元予訴外人何淑穗，作為違約扣款之金額，並於同年五月九日發函催告上訴人
    於五日內修補上開瑕疵，上訴人未於該期限內修復，被上訴人遂於同年八月七日
    發函上訴人解除契約，該函於同年八月八日送達於「基隆市七堵區○○○路十五
    之十七號六樓之二」上訴人之營業所之事實，有施工圖說傳真、發包單傳真、存
    證信函及回證、存證信函及回證、驗收記錄、匯款委託書、結算單、裝潢工程契
    約書等件影本在卷可稽，且為兩造所不爭執，堪信為真實。茲兩造爭執所在為：
    (一)系爭三重柏翔教室工程有無追加工程(二)被上訴人以系爭三重柏翔教室工程有瑕
    疵，主張解除契約是否合法。
五、按當事人主張有利於己之事實者，就其事實有舉證之責任，民事訴訟法第二百七
    十七條定有明文。上訴人主張兩造另有約定追加工程，為被上訴人所否認，依前
    所述，自應由上訴人負舉證之責。經查：
  (一)上訴人雖提出出貨單影本一件，以證明兩造間除被上訴人所提發包單影本上所示
    之工程外，另有追加工程，惟為上訴人所否認，該出貨單又無被上訴人之簽章，
    已不足以為憑。
  (二)系爭工程特別約定防音須低於六十分貝，其係由上訴人基於該要求設計施工圖說
    ，以總價承包方式為承攬，則非出於定作人之額外要求，為達到該約定工程品質
    所需之施作，自應包括於系爭工程範圍之內，而不得認係追加工程。依上訴人自
    承：「被證一（施工圖說）為我們傳（真與被上訴人）的，被證二（發包單）是
    到他（被上訴人）公司簽的，．．．所訂之六十分貝以下的要求為確定」「彭永
    曾在驗收前拿分貝器給我，但是我們共同測試，我從八十五年一、二月即開始測
    試，也一直就在修補瑕疵，．．．在驗收前我自己測試時噪音無法達到六十分貝
    以下的標準」「原證一出貨單上在內隔間（包括玻纖天花板、地板、壁布、壁紙
    、隔間、除門以外）以下的項目都是追加工程，是在八十五年四月二十五日驗收
    前我拿分貝器測試，發現不符噪音標準，有些瑕疵，有些拆掉重做，才有此追加
    工程」（原審卷一一二、一一三頁），「在八十五年二、三月間陳正成與彭永及
    朱宗慶的人有做第一次驗收，當時發現牆壁及門隔音效果有問題」等語（原審卷
    一○五背面），足見本件承攬契約之內容應以被上訴人所提施工圖說及發包單為
    憑，上訴人所稱之追加工程應係指其在正式驗收前，發現系爭三重柏翔教室工程
    之牆壁及門隔音效果有問題後，根據兩造原工程契約所為修補工程瑕疵之行為，
    並非兩造另訂有追加工程契約所為施作，要屬無疑。否則，上訴人豈有在發現系
    爭教室之防音遠高於六十分貝時，願另施工將門加厚？衡以常情，被上訴人又豈
    有於驗收前發現上訴人施工未依約達防音低於六十分貝時，同意以追加工程額外
    負擔費用方式改善之理？被上訴人所辯無追加工程乙節，應為可採。
  (三)上訴人雖稱有另交付被上訴人其他施工圖，要求被上訴人提出核對，惟為被上訴
    人所否認。衡情，果有如上訴人所稱之其他施工圖，其為上訴人施工所據，豈有
    除交付被上訴人外，未自留存之理？其所言不足採。
六、又按承攬人完成工作，應使其具備約定之品質及無減少或滅失價值或不適於通常
    或約定使用之瑕疵；工作有瑕疵者，定作人得定相當期限，請求承攬人修補之，
    承攬人不於前項期限內修補者，定作人得自行修補，並得向承攬人請求償還修補
    必要之費用，如修補所需費用過鉅者，承攬人得拒絕修補，前項規定，不適用之
    ；承攬人不於前條第一項所定期限內修補瑕疵，或依前條第三項之規定拒絕修補
    或其瑕疵不能修補者，定作人得解除契約或請求減少報酬，民法第四百九十二條
    、第四百九十三條、第四百九十四條前段分別定有明文。又定作人依民法第四百
    九十三條之規定，所定催告期限雖不相當，但若自催告後經過相當期限承攬人仍
    不履行者，基於誠實信用原則，應認定作人已酌留相當期限，以待承攬人履行，
    而難謂不發生民法第四百九十四條前段所定之契約解除權（最高法院六十九年度
    台上字第一一五九○號判決、六十九年度台上字第二六二四號判決參照）。經查
    ：
  (一)兩造於就系爭工程約定音樂教室須防音低於六十分貝，二間教室之面積合計應達
    二十八坪，業如前述。惟被上訴人於完工後之八十五年四月二十五日經朱宗慶總
    部派員會同訴外人何淑穗驗收，發現上訴人所施作之工程「二間教室的淨面積（
    Ａ：十二點六坪；Ｂ：十一點八四坪）均不足應有教室坪數」「當室內分貝一０
    ０時在教室外測試，Ａ教室（八四）、Ｂ教室（八六）均高於標準值（五十－六
    十）」，有驗收記錄影本一件在卷可憑（原審卷四六頁）。而上訴人亦自承，其
    自八十五年一、二月間即以分貝器開始測試，同時即一直在修補瑕疵，在驗收前
    自行所作測試均無法達到低於六十分貝之標準等語（原審卷一一二頁），參以證
    人何淑穗證稱：上訴人之法定代理人侯智慧曾告知，因其子在其他朱宗慶中心上
    課，故以為按該中心設備之標準施作系爭工程即可，但證人當時曾告訴侯某系爭
    工程要求之標準較高等語，足見系爭工程在契約所定應完工日（即八十五年一月
    十日前）後之八十五年四月二十五日，由朱宗慶總部派員會同訴外人何淑穗驗收
    時，仍有前開瑕疵存在，則被上訴人自得限期請求上訴人修補之。
  (二)被上訴人以上訴人施作之系爭工程有上開瑕疵為由，於八十五年四月二十五日驗
    收後之八十五年五月九日發函催告上訴人於五日內修補瑕疵，並於同年八月七日
    以上訴人未為修補為解除契約之意思表示，有存證信函及掛號回執影本各二紙在
    卷可按（原審卷三九至四五頁）。經核其所定五日之催告修補期限，與驗收記錄
    所載「請．．．儘速修改，教學總部將於六月底派員前往複驗」乙節相較，雖不
    相當。惟上訴人於八十五年四月二十五日驗收時，明知工程有不符約定品質之前
    開瑕疵，翌日即八十五年四月二十六日即以汐止郵局七○九號存證信函催告被上
    訴人給付工程款餘款七十一萬五千九百八十九元，且於接獲被上訴人八十五年五
    月九日所發催告函後之八十五年五月十六日，函覆被上訴人，僅重申前函請求給
    付工程款餘款之意旨，均未提及準備修補瑕疵之事（原審卷一三二、一三三、一
    三五、一三六頁），參以上訴人自認其自八十五年四月二十五日驗收後，即未到
    現場修補瑕疵（原審卷一一二頁背面、一一三頁），足見上訴人當時已拒絕修補
    瑕疵。上訴人自收受前開催告修補瑕疵函後，迄同年八月七日被上訴人致函上訴
    人為解除契約之意思表示時，仍未為瑕疵之修補，揆諸首開說明，並參照最高法
    院七十四年一月八日七十四年度第一次民事庭會議決議(一)意旨，基於誠實信用原
    則，應認被上訴人已酌留相當期限，以待上訴人履行，自得於上訴人逾期未修補
    或拒絕修補後，依民法第四百九十四條前段規定解除契約。又上訴人為定作人，
    其行使民法第四百九十四條前段之承攬契約解除權，乃為維護其私權之正當權利
    行使，並未違背誠信原則。
  (三)上訴人雖稱：系爭承攬契約雖約定須防音低於六十分貝，但其不知「分貝」之意
    義，其曾詢問過被上訴人之法定代理人，後者告以可至板橋朱宗慶中心參考云云
    ，惟被上訴人否認曾指示上訴人以板橋朱宗慶中心之標準作為系爭三重柏翔教室
    工程之參考，上訴人未能舉證以實其說，自難認其所言為真實。
  (四)上訴人另稱其在八十五年五月間囑訴外人陳志成前往修補瑕疵，為被上訴人所否
    認。姑不論上訴人已自認八十五年四月二十五日驗收後，即未至現場修補瑕疵，
    業如前述，況其自稱自八十五年一、二月間即以分貝器開始測試，同時即一直在
    修補瑕疵，故證人陳志成證稱：完工後磐石公司抱怨隔音效不果不佳，我們聽說
    有瑕疵後，有去調整等語，不足以證明上訴人於八十五年四月二十五日驗收後已
    完成瑕疵之修補。參以上訴人若已於八十五年五月間著訴外人陳志成前往修補瑕
    疵，其於接獲被上訴人八十五年五月九日所發催告函後之八十五年五月十六日函
    覆被上訴人時，何以僅重申請求給付工程款餘款之意旨，且指被上訴人藉詞隔音
    牆工程效果未達標準拒絕付款，而未言及其已修補瑕疵之事？至於證人即將系爭
    工程交由被上訴人承攬之定作人何淑穗證稱：「這（驗收報告）是朱宗慶總部的
    員工到現場驗收，當時最大的問題是門及教室隔音，後來門加大厚度，教室牆壁
    隔音部分則是拆掉重做，後來拆掉重做後即改善符合標準了」，並未證稱其係由
    上訴人重做，則上訴人前開所言不足採至明。
  (五)上訴人復主張本件瑕疵非重要，被上訴人不得解除契約云云。惟查音樂教室特重
    防音效果，此自發包單特別載明「須防音低於六十分貝」可見，而證人何淑穗於
    原審證稱：「．．．朱宗慶總部的員工到現場驗收，當時最大的問題是門及教室
    隔音．．．」，故系爭工程防音不合約定標準，瑕疵非不重要，上訴人未於所定
    期限內修補，甚而拒絕修補，被上訴人自得解除契約。
七、按非對話而為意思表示者，其意思表示以通知達到相對人時，發生效力，民法第
    九十五條第一項定有明文。所謂達到，係指意思表示達到相對人之支配範圍，置
    於相對人隨時可了解其內容之客觀之狀態而言（最高法院五十八年台上字第七一
    五號判例參照）。查被上訴人於八十五年八月七日致函上訴人為解除契約之意思
    表示，該函於同年八月八日送達於上訴人之營業所「基隆市七堵區○○○路十五
    之十七號六樓之二」，由該棟大廈管理員代收。上訴人雖辯稱其未接獲被上訴人
    解除契約函，惟其自認：該函係送達於其當時設於「基隆市七堵區○○○路十五
    之十七號六樓之二」之營業所，大廈管理員有收到該函，該大廈住戶有授權管理
    員代收信件，掛號回執上所蓋確為該大廈管理委員會代收信件之章等語（原審卷
    一一二頁背面）。故上訴人雖未直接接獲該函，惟該函既已由有權代收信件之大
    廈管理員收受，應認上訴人已於其大廈管理員收受該函之日即八十五年八月八日
    收受該函，揆諸前開說明，被上訴人解除系爭契約之意思表示已於八十五年八月
    八日到達上訴人之支配範圍而發生效力，被上訴人所辯系爭承攬契約已合法解除
    乙節，即為可採。
八、綜上所述，上訴人承攬系爭三重柏翔教室工程有未具約定品質之瑕疵，被上訴人
    已依民法第四百九十四條前段之規定合法解除契約，且本件並無上訴人所主張之
    追加工程，從而，上訴人依承攬之法律關係請求被上訴人給付報酬七十一萬五千
    九百八十九元，及自八十五年四月二十六日起至清償日止，按年息百分之五計算
    之利息，即非正當，不應准許。其假執行之聲請亦失所依附，應併予駁回。原審
    為上訴人敗訴之判決，及駁回其假執行之聲請，並無不合。上訴意旨指摘原判決
    不當，求予廢棄改判，為無理由，應予駁回。
九、本件事證已臻明確，兩造其餘陳述及舉證於判決結果無影響，毋庸一一論列，併
    予敘明。
十、據上論結，本件上訴為無理由，依民事訴訟法第四百四十九條第一項、第七十八
    條，判決如主文。
中      華      民      國    八十九    年      二      月      一      日
                                臺灣高等法院民事第二庭
                                      審判長法  官  尤  豐  彥
                                            法  官  魏  麗  娟
                                            法  官  楊  莉  莉
右正本係照原本作成。
不得上訴。
中      華      民      國    八十九    年      二      月      三      日
                                            書記官  張  淑  華


司法院資訊處製作；財團法人民間司法改革基金會備份。
